【裁判字號】    88,訴,4207
【裁判日期】    890824
【裁判案由】    給付貨款
【裁判全文】
臺灣臺北地方法院民事判決  八十八年度訴字第四二○七號
    原      告  光大資訊股份有限公司
    法定代理人  乙○○
    訴訟代理人  張和怡律師
                送達代收人  黃惠珍  住台北市○○○路○段二十一號三樓
    被      告  華乙資訊股份有限公司
                            設台北市○○○路六十號四樓
    法定代理人  甲○○      住.
    訴訟代理人  李新興律師
右當事人間給付貨款事件，本院判決如左：
    主      文
原告之訴及假執行之聲請均駁回。
訴訟費用由原告負擔。
    事      實
甲、原告方面：
壹、聲明：
  一、被告應給付原告新台幣（下同）一百八十萬元，及自起訴狀繕本送達翌日起至
      清償之日止，按週年利率百分之五計算之利息。
  二、願供擔保請准宣告假執行。
貳、陳述：
  一、被告於八十七年八月十一日向原告訂購高速雷射印表機十二台，貨款總計一千
      六百二十萬元，有訂購單可證。全部貨物原告已陸續出貨至被告指定之交貨地
      點經被告簽收，有出貨單可證。惟被告僅以訴外人翔昊企業股份有限公司（下
      稱翔昊公司）簽發之面額一千四百四十萬元、八十七年十二月五日期，台北國
      際商業銀行付款之支票支付原告抵付貸款，尚欠原告一百八十萬元迄未給付，
      為此提起本件訴訟。
  二、訂購單即買賣契約，左列事實可資證明：
    (一)兩造早於本件買賣契約訂立（八十七年八月十一日）前，即互以電話往來商談
      本件買賣有關事項，除此之外，被告華乙公司更於八十七年八月五日以傳真指
      示原告光大公司職員張宏輝，關於交貨地點與時間等契約重要事項。經雙方就
      契約各重要事項達成協議後，最後由被告華乙公司於八十七年八月十一日於訂
      購單上蓋上其公司之大小章後寄達原告光大公司以完成契約之訂定。經查該交
      貨地點與時間表上之注意事項為「..... 以上文件請於交貨後以掛號交寄本公
      司 (即被告華乙公司)歐陽夢芸小姐收..... 以上文件為華乙資訊對  貴公司(
      即原告光大公司)驗收之必備文件...... 」，且訂購單上已詳載貨品名稱、單
      價、數量、金額及付款方式，其為買賣契約實無庸置疑。
    (二)八十七年八月十一日，被告向原告訂購之貨品，除系爭十二台高速雷射印表機
      外，被告華乙公司同時向原告光大公司訂購其他電腦相關產品，同樣以相同格
      式之訂購單為之，原告已依約交貨，被告係於同年九月二十二日，由原告公司
      職員張宏輝向被告收取貨款，此由被告自行提出之被證三付款簽收簿可稽，此
      部分之買賣契約被告亦不爭執，被告既承認以相同方式之其他訂購單為買賣契
      約，反而辯稱本件訂購單為要約非承諾，其自相矛盾由此可見。
    (三)被告提出被證一合約，抗辯十二台高速雷射印表機係向大眾電腦公司訂購而非
      向原告公司訂購。惟查該份合約書，大眾電腦並未在立約書人處蓋上大小章，
      顯然該份契約並不成立；且該合約書訂立日期竟然為八十七年八月十八日，而
      早在八十七年八月十四日原告光大公司早就已依被告華乙公司八十七年八月五
      日之傳真指示將其中二台高速雷射印表機送至指定之大安地政事務所，並由被
      告華乙公司員工李韋德簽收，由此足見被告所提出之上開合約書係臨訟偽造不
      實在。
  三、兩造未取消系爭貨物訂單
    (一)查證人陳利明曾於八十九五月十八日庭訊時證稱系爭貨物在交貨前已取消訂單
      ，並謂是傳真到原告公司，但現在找不到該傳真。惟如係在交貨前取消訂單，
      何以被告仍於八十七年八月十四日派員至地政事務所簽收系爭貨物？且被告公
      司改向大眾電腦訂約係在交貨後之八十七年八月十八日，可見證人陳利明所言
      取消訂單乙節並非事實。
    (二)證人陳利明證稱，翔昊公司交付支票給原告公司以前，原告公司之謝總經理未
      曾催促被告公司給付貨款。惟經查原告公司業務員張宏輝於八十七年九月二十
      二日前去收受包括本件系爭買賣在內的五筆貨款時，被告公司只願給付另四筆
      貨款，而不願給付系爭貨款，是原告公司不斷催討貨款後，當時任被告公司副
      總陳利明才提出由翔昊公司付款之方法，由此可證證人陳利明乃虛偽證詞，不
      足採信。
  四、原告與翔昊公司未成立買契約
    (一)證人許仁和於八十九年二月三日庭訊時證稱是因原告公司謝總經理的要求，下
      十二台高速雷射印表機之訂單予原告公司，且原告公司要求是以每部一百三十
      五萬元，而翔昊公司認為至多要壹佰二十萬元，所以原告與翔昊公司並未達成
      買賣契約之意思合致，之後也沒再談成。參以證人陳利明亦證稱：翔昊與光大
      對貨款有爭議，許仁和有點避不見面，付款支票是由我交給謝逸從。由此可見
      係原告出貨後，被告公司單方面擬將訂單轉給翔昊公司，惟因原告與翔昊公司
      價格未談妥，故最後並無轉訂單之事，原告公司與翔昊公司間也未成立買賣契
      約。而原告之所以接受翔昊公司的支票，係因支票係由當時任被告公司副總之
      陳利明給予的，且陳利明保證後續一百八十萬元必會給付，故聽信陳利明之言
      ，配合將發票開予翔昊公司，惟並不表示原告與翔昊公司間已成立買賣契約。
    (二)至於被告提出被證(一)之合約書，其上訂約日期係八十七年八月十八日，而系爭
      被告所訂貨物，原告卻早於八十七年八月十四日即交貨二台至大安地政事務所
      ，由被告公司人員李韋德簽收，如被告於原告出貨後，又轉向大眾公司訂貨，
      則被告豈非應向大眾及原告給付貨款，不僅如此，假設被告確已將訂單轉由翔
      昊承受，理應通知原告暫停出貨，俟原告與翔昊議妥價金後再繼續出貨，被告
      不此之圖，反而讓原告將其餘十台高速雷射印表機依原定交貨程序，繼續送貨
      至地政事務所，且實際上標得系爭貨物者係被告，由被告向原告採購系爭貨物
      即可，何須將大眾及翔昊公司扯入，可證被告與大眾之訂約，及被告所謂轉訂
      單給翔昊部分，純係被告承辦人事後利益第三人之帳務問題，其用心可見一斑
      ，按原告只求收得貨款，其餘不願介入。綜上，兩造買賣確實存在，至於發票
      如何開立，係承辦人利益交換之問題，與被告應付貨款之事實不應混為一談。
參、證據：提出(一)訂購單影本一份、(二)出貨單影本七張、(三)支票影本一張、(四)交貨地
    點與時間表影本一份、(五)同日其他訂購單影本一份為證，並聲請訊問證人謝逸從
    。
乙、被告方面：
壹、聲明：
  一、原告之訴及假執行之聲請均駁回。
  二、如受不利判決，願供擔保免為假執行。
貳、陳述：
  一、緣被告為應「台北市政府地政處暨所屬各地政事務所八十七年度設置及應用電
      腦設備合約」所需之十二台高速雷射印表機，於八十七年八月十一日簽發訂購
      單予原告，惟原告並未簽回訂購單確認該項訂購以為承諾，為原告所不爭執。
      茲按非對話為要約者，通常情形可期待承諾之達到時期內，相對人不為承諾者
      ，其要約失其拘束力，民法第一百五十七條定有明文。原告對於被告八十七年
      八月十一日訂購單所為之要約，既未為承諾，兩造間自不成立買賣契約。原告
      據上開訂購單，請求被告給付貨款差額，核屬無據。
  二、被告八十七年八月十一日簽發訂購單前，兩造間就十二台高速雷射印表機交易
      之相關事宜，曾有過溝通，被告亦曾於八十七年八月五日傳真「光大交貨地點
      與時間表」予原告惟原告均未給明確承諾，自無從成立買賣契約。原告辯稱「
      雙方就契約各重要事項達成協議後，故最後由被告華乙公司於八十七年八月十
      一日於訂購單上蓋上其公司之大小章後寄達原告光大公司以完成契約之訂定。
      」云云，與事實不符，亦顯然不合法理，被告否認之。蓋契約之訂定為買賣雙
      方之行為，自無以單方書面訂定契約之理；況被告之訂購單並無確認成立買賣
      契約意旨之記載，且被告既簽發訂購單，即受其拘束，原告不予簽認，自可不
      受拘束，原告不依訂購單履行，被告亦無法以訂購單對原告為請求，自不能謂
      被告簽發訂購單即為完成契約之訂定。而原證四係被告於簽發訂購單前，通知
      原告預定交貨時間、地點及注意事項之傳真，僅為買賣相關事項之告知，為要
      約之一部分，尚難憑以認定兩造間已成立買賣契約，應無可議。
  三、被告八十七年八月五日傳真「光大交貨地點與時間表」記載交貨事項為：八十
      七年八月十四日大安、士林、建成地政事務所各兩部、中山地政事務所乙部；
      八十七年八月十九日松山、古亭地政事務所各兩部；八十七年八月二十日台北
      市地政處乙部。茲查八十七年八月十四日廉益公司實際僅交貨兩台至大安地政
      事務所，其餘均為八十七年八月廿四日以後交貨，其交貨時間與被告傳真「光
      大交貨地點與時間表」所載不符，自不能以原證四出貨單所示之交貨，視為原
      告已對被吉八十七年八月十一日訂購單為默示之承諾。
  四、被告於八十七年八月十一日簽發十二台高速雷射印表機之訂購單予原告，同時
      簽發其他電腦相關產品之訂購單，各該訂購單所載貨品經原告交貨完畢，原告
      亦開立統一發票予被告，並經被告付款完畢，雙方並無爭議。系爭十二台高速
      雷射印表機，原告係開立統一發票予翔昊企業，並向翔昊企業請求付款，其情
      形與其他雷射相關設備之買賣不同，自不能以其他雷射相關設備之買賣履行無
      爭議，即推定系爭十二台高速雷射印表機之買賣契約亦應成立。
  五、被告簽發訂購單予原告後，經相關廠商，即兩造、大眾公司、翔昊公司協商，
      被告所需之十二台高速雷射印表機向大眾公司訂購、大眾公司向翔昊公司訂購
      、翔昊公司向原告訂購。業經翔昊公司許仁和先生八十九年二月三日到庭作證
      ，並提出翔昊公司之採購單，原告之統一發票、翔昊企業付款支票及原告簽收
      支票憑證附卷可稽。被告乃與大眾公司簽訂正式買賣合約書，訂購十二台高速
      雷射印表機及其他電腦設備，被告業已付清貨款。故原告銷售十二台高速雷射
      印表機之統一發票係開給翔昊公司，貨款亦由翔昊公司開立支票給付原告。買
      賣契約存在於原告與翔昊公司之間，原告如認有貨款尚未給付，應向翔昊公司
      為主張，與被告無涉。至於系爭十二台高速雷射印表機係由原告之供應商廉益
      公司分批直接送交台北市政府地政處及各地政事務所簽收，其中僅出貨單No.
      0000000批二台係由被告公司職員簽收，其餘均由各地政事務所人員簽收。廉
      益公司係依上開協商之訂購流程為光大、翔昊、大眾及被告而直接交貨，原告
      據原證二交貨單主張兩造間有買賣關係存在，核無可採。
參、證據：提出(一)被告與大眾公司之買賣合約書影本一份、(二)翔昊公司之採購單及付
    款支票、原告之統一發票及簽收憑證影本一份、(三)被告向原告購買其他電腦相關
    備之統一發票及付款簽收憑證影本一份、(四)大眾公司之統一發票及簽收憑證影本
    一份為證，並聲請訊問證人許仁和、陳利明。
    理      由
一、本件原告起訴主張被告於八十七年八月十一日向其訂購高速雷射印表機十二台，
    貨款總計一千六百二十萬元，全部貨物已依約陸續出貨至被告指定之交貨地點經
    被告簽收，被告僅給付一千四百四十萬元之貸款，尚欠一百八十萬元迄未給付，
    為此提起本件訴訟。被告則以其雖曾對原告簽發訂購單，然原告並未簽回訂購單
    以為承諾，兩造不成立買賣契約；本件其所需之十二台高速雷射印表機係向大眾
    公司訂購，大眾公司再向翔昊公司訂購，翔昊公司再向原告訂購，兩造並無買賣
    契約存在等語置辯。
二、原告主張兩造間有十二台高速電射印表機之買賣關係存在，無非以訂購單影本一
    份、出貨單影本七張、支票影本一張、交貨地點與時間表影本一份、同日其他訂
    購單影本一份及證人謝逸從之證言為據，經查：
    (一)兩造對於被告於八十七年八月十一日出具訂購單予原告，向原告訂購高速雷射
      印表機十二台之事實均不爭執，並有訂購單影本一紙在卷可憑，自堪信為真實
      ；被告雖辯稱其於八十七年八月十一日簽發之訂購單，因原告未簽回訂購單確
      認以為承諾，其要約失其拘束力，兩造間不成立買賣契約等語；惟按當事人互
      相表示意思一致者，無論其為明示或默示，契約即為成立，民法第一百五十三
      條第一項定有明文，而默示之承諾，係依要約受領人之舉動，或其他情事足以
      間推知其有承諾之意思，即得認定。查原告於八十七年八月十一日接受被告之
      訂單後，即於八十七年八月十四日由其供貨商廉益公司交二台印表機至大安地
      政事務所，由被告之職員李韋德簽收，此有被告不爭執之八十七年八月十四日
      收貨單影本一份在卷可按，足認原告於受領被告之要約後，已以實際出貨之舉
      動，表示其承諾之意思，被告八十七年八月十一日之要約，已因原告默示之承
      諾，互相表示意思不致而成立契約，被告辯稱原告未承諾，契約不成立等語，
      尚不足採。
    (二)被告辯稱系爭十二台雷印高速印表機為「台北市地政處暨所屬各地政事務八十
      七年度設置及應用電腦設備合約」所需之十二台高速印表機，實際上係由被告
      向大眾公司訂購，大眾公司向翔昊公司訂購，翔昊向原告訂購，被告乃於大眾
      電腦公司簽訂買賣合約書等語。查證人即翔昊公司之負責人許仁和結證稱大眾
      公司承包到被告要的十二部雷射高速印表機後，大眾公司即向翔昊公司訂貨，
      翔昊公司再向廉益公司訂貨，之後原告公司之謝逸從要其將印表機之訂貨單下
      單原告，其下單內容以每部一百一十萬元，但謝要求每部一百三十五萬元，其
      以廉益公司報價之折衷按每部一百二十萬元計價，簽發一千四百四十萬元之支
      票予原告，原告亦開發票予翔昊公司等語（本院八十九年二月三日言詞辯論筆
      錄）；再證人即被告前副總經理陳利明結證稱被告購買十二台印表機係由其負
      責，後其取消與原告十二部印表機之訂單，因印表機廠商廉益公司答應要出貨
      予翔昊，後廉益公司、原告及翔昊公司協調後，確定由原告出貸給翔昊公司，
      再由翔昊公司出貨予大眾公司，再由大眾公司出貨予被告，付款亦由被告給大
      眾公司，大眾公司給翔昊公司，翔昊公司給原告等語（本院八十九年五月十八
      日言詞辯論筆錄），而原告之總經理證人謝逸從亦證稱取消訂單是後續的事情
      ，被告曾承諾貸款可以收到，原告始同意如此做等語（本院八十九年五月十八
      日言詞辯論筆錄），綜上證人所言，原告、被告及翔昊公司確曾有取消原訂單
      之議。
    (三)雖證人謝逸從證稱被告曾承諾貸款可收到，原告始同意取消訂單，而證人許仁
      和證稱謝逸從下單時，要求以每部一百三十五萬元，而翔昊為至多一百二十萬
      元，所以並無達成合致等語，因而原告主張其與翔昊之契約並未成立；然證人
      陳利明證稱已取消與原告間之訂單等語，被告亦稱其另與大眾簽訂買賣合約書
      ，且貨款已付清，並提出買賣合約書影本、大眾公司開具之統一發票影本為證
      ；證人許仁和證稱大眾公司下訂單予翔昊公司，謝逸從要翔昊公司下訂單給原
      告等語，並提出翔昊公司給大眾公司之報價單及翔昊公司給原告之採購單影本
      為證，足認在被告、大眾公司、翔昊公司間，確有一接續之買賣行為；原告雖
      否認曾取消系爭印表機之訂單，惟證人謝逸從證稱被告曾承諾貸款可收到，原
      告始同意取消訂單，然就其以「被告承諾貨款可收到」為同意取消訂單之條件
      ，則並無證據以實其說；況原告係接受翔昊公司所簽發之支票，甚而開立以翔
      昊公司為買受人之統一發票，此有該統一發票影本一紙在卷足憑，並為兩造所
      不爭執，自堪信為真實，按營業人銷售貨物或勞務，應依本法營業人開立統一
      銷售憑證時限表規定之時限，開立統一發票交付買受人，營業稅法第三十二條
      前段定有明文，如非原告亦同意翔昊公司下訂單，何以願以翔昊公司為買受人
      開立統一發票，且接受翔昊公司之支票，足徵其亦同意取消被告之訂單，而與
      翔昊公司就系爭十二台印表機另訂買賣契約，堪信兩造間十二台雷射高速印表
      機之買賣契約已因合意解除而消滅。
    (四)兩造因合解除買賣契約，已無買賣關係，先前八十七年八月十四日被告職員李
      韋德簽收二台印表機，亦因契約合意解除，被告與大眾公司簽訂買賣合約，原
      告與翔昊公司另立買賣契約，而成為原告對翔昊公司，或大眾公司對被告履行
      交付買賣標的物之行為；縱原告主張尚有部分貨款未付，亦與被告無涉；至原
      告另提交貨地點與時間表影本一份，其時間在八十七年八月五日，早在最初被
      告對原告下訂單之前，連同出貨單七紙影本及同日其他訂購單影本一份，雖均
      為被告所不爭執，惟均無法證明兩造間之買賣關係仍存在。
三、綜上所陳，兩造間並無買賣關係存在，從而，原告依買賣之法律關係，請求被告
    給付一百八十萬元，及自起訴狀繕本送達翌日起至清償之日止，按週年利率百分
    之五計算之利息，並無理由。原告之訴既經駁回，其假執行之聲請亦失所附麗，
    應併予駁回。
四、結論：原告之訴為無理由，依民事訴訟法第第七十八條，判決如主文。
中      華      民      國    八十九    年      八      月    二十四    日
                              民事第二庭法      官  吳青蓉
右為正本係照原本作成
如對本判決上訴，須於判決送達後廿日內向本院提出上訴狀
中      華      民      國    八十九    年      八      月    二十五    日
                                        法院書記官  吳芳玉


司法院資訊處製作；財團法人民間司法改革基金會備份。
